【裁判字號】    95,訴緝,14
【裁判日期】    950712
【裁判案由】    偽造文書等
【裁判全文】
臺灣嘉義地方法院刑事判決              95年度訴緝字第14號
公  訴  人  臺灣嘉義地方法院檢察署檢察官
被      告  丙○○
輔  佐  人  乙○○
上列被告因偽造文書等案件，經檢察官提起公訴（88年度偵字第
481號），本院合議庭裁定由受命法官獨任行簡式審判程序，判
決如下：
    主  文
丙○○共同連續意圖為自己不法之所有，以詐術使人將本人之物
交付，處有期徒刑壹年貳月。緩刑年。
    事  實
一、丙○○與何煥洲（業經臺灣高等法院臺南分院八十八年度上
    訴字第一七二七號判處有期徒刑一年，緩刑三年確定）係夫
    妻，共同基於意圖為自己不法所有之概括犯意，由丙○○擔
    任會首，何煥洲負責收取會款，二人共同招募以甲○○、丁○○○、戊○○等數十人為會員之二組民間互助會，會期分
    別為民國（以下同）八十五年六月十五日起至八十八年一月
    十五日止、八十五年十二月十日起至八十八年七月十日止，
    每月每會會款均為新台幣（下同）二萬元，詎丙○○、何煥
    洲夫妻於八十六年七月至同年十二月，八十七年一月至同年
    六月，未確實辦理投開標程序，如遇有會員欲投標，即向該
    會員佯稱已由他會員得標無法再投標，以此冒稱某會員得標
    之方式，連續十二次欺罔甲○○、丁○○○、戊○○等活會
    會員，致甲○○、丁○○○、戊○○等人陷於錯誤，誤認互
    助會確由他會員得標而交付會款，其冒標時間、標金、詐騙
    金額均詳如附表一、二所示，迨八十七年九月十五日丙○○
    二人逕自宣佈上開互助會停標，復經甲○○、丁○○○、戊○○等人向其他會員相互查證結果，始知受騙，丙○○二人
    所募二組互助會，共計向互助會員甲○○、劉翠玉、高翠惠
    、郭秀富、簡素秋、何劉素娥、林翌森、何秀酥、黃信中、
    丁○○○、郭三妹、錢美、戊○○、許碧君、劉富美、凌佳
    圓、劉水清、林伶純、陳州木、陳麗玉、林陳麗美、錢春、
    李萬雄、李明鴻、詹玲君、詹黃素月等人詐得合計約六百八
    十八萬二千元（每會約三百四十四萬一千元）。
二、案經甲○○、丁○○○、戊○○訴請臺灣嘉義地方法院檢察
    署檢察官偵查起訴。
    理  由
一、本件被告丙○○所涉犯者為刑法第三百三十九條第一項法定
    本刑為「五年以下有期徒刑、拘役或一千元以下罰金」之罪
    ，非死刑、無期徒刑、最輕本刑為三年以上有期徒刑之罪或
    高等法院管轄第一審案件。本院行準備程序中，被告就檢察
    官減縮之被訴事實為有罪之陳述（本院卷第八十頁），經告
    知簡式審判程序之旨，並聽取檢察官、被告及輔佐人等之意
    見後，本院爰依刑事訴訟法第二百七十三條之一第一項裁定
    （本院卷第八十四頁）由受命法官獨任進行簡式審判程序。
    故本件簡式審判程序之證據調查依刑事訴訟法第二百七十三
    條之二規定不受同法第一百五十九條第一項、第一百六十一
    條之二、第一百六十一條之三、第一百六十三條之一及第一
    百六十四條至第一百七十條規定之限制，合先敘明。
二、訊據被告丙○○坦承上揭犯行，核與告訴人即被害人甲○○
    、丁○○○、戊○○及被害人劉富美、陳州木、陳麗美、陳
    麗玉等人分別於偵查及本院審理中指述相符，復有互助會簿
    影本二份在卷可稽；又被告明知互助會開標日屆至時，未確
    實投開標，卻向會員佯稱已由他會員得標之方式，向會員詐
    取會款，其顯有施用詐術及為自己不法所有之意圖甚明。基
    上所述，足見被告之自白核與事實相符，要可採信。本件事
    證明確，被告犯行堪以認定。
三、核被告所為，係犯刑法第三百三十九條第一項之詐欺取財罪
    （詳後述理由四）。被告與何煥洲二人間，有犯意聯絡及行
    為分擔，均為共同正犯。其多次詐欺犯行，時間緊接，犯罪
    構成要件相同，顯係基於概括犯意而為之，為連續犯，應依
    修正前刑法（九十四年一月七日修正，同年二月二日公布，
    九十五年七月一日施行前之刑法，以下稱修正前刑法）第五
    十六條規定，論以一罪，並加重其刑（詳後述理由五）。又
    其每次詐欺活會會員多人，觸犯數相同罪名，為想像競合犯
    ，應依刑法第五十五條規定，從一重處斷。爰審酌被告素行
    良好，無不良前科之品行；高商畢業之智識程度；已婚，育
    有一子一女，均已成年在工作了，現無業，未和先生住在一
    起，母親年七十一歲，父親已經過世，有五個兄弟姊妹之生
    活狀況；因遭他人倒債無法週轉之犯罪動機；詐騙金額高達
    六百八十餘萬元之犯罪所得；被害人數有二十餘之多，所造
    成之損害非輕；已與被害人全部達成和解，取得被害人之諒
    解，並具狀撤回告訴表示不再追究，有和解書及撤回告訴狀
    為憑（見本院卷第二十八至六十五頁）；及犯罪後坦承犯行
    ，足見犯後態度良好等一切情狀，量處有期徒刑一年二月。
    公訴人及被告之輔佐人雖均求處有期徒刑八月，惟同案被告
    何煥洲參與上開互助會之招募，僅多次向會員收取會款，互
    助會主要事宜仍由被告處理，且被告係名義上之會首，犯罪
    情節應較何煥洲為重，量刑自不宜較何煥洲為輕，始為公允
    ，是上開求刑均為本院所不採，併予明。又被告前未曾受
    有期徒刑以上刑之宣告，有臺灣高等法院被告前案紀錄表可
    稽，於本院審理前亦與被害人全部達成和解，被害人並具狀
    撤回告訴表示不再追究之意，業如前述，且被告現罹乳房惡
    性腫瘤，甫接受人工血管植入手術及化學藥物治療等情，亦
    有馬偕紀念醫院診斷證明書二紙（見本院卷第九、一００頁
    ）為憑，經此起訴判刑之教訓，當知所警惕，信無再犯之虞
    ，本院認其所宣告之刑以暫不執行為適當，併依刑法第七十
    四條第一項第一款規定（詳後述理由六），併予宣告緩刑三
    年，以勵自新。
四、按依九十五年六月十四日修正公布，同年七月一日施行之刑
    法施行法第一條之一增訂「中華民國九十四年一月七日刑法
    修正施行後，刑法分則編所定罰金之貨幣單位為新臺幣。九
    十四年一月七日刑法修正時，刑法分則編未修正之條文定有
    罰金者，自九十四年一月七日刑法修正施行後，就其所定數
    額提高為三十倍。但七十二年六月二十六日至九十四年一月
    七日新增或修正之條文，就其所定數額提高為三倍。」，經
    查，刑法第三百三十九條第一項自七十二年六月二十六日（
    即罰金罰鍰提高標準條例修正公布日）迄今未修正，其罰金
    之法定刑為「一千元」，所定罰金之貨幣單位為「銀元」（
    刑法第三百三十九條第一項規定），再依罰金罰鍰提高標準
    條例第一條前段規定罰金刑提高十倍為「銀元一萬元」，折
    算為「新臺幣三萬元」；而於刑法施行法施行即九十五年七
    月一日以後，所定罰金之貨幣單位為新臺幣，就其所定數額
    高三十倍，亦為「新臺幣三萬元」，是刑法第三百三十九條
    條第一項之「罪」「刑」均未變更，自不生新舊法之比較。
    惟於刑法施行法第一條之一施行後，罰金刑之貨幣單位已修
    正為「新臺幣」，既無法律（刑罰法律）變更之問題（僅貨
    幣單位不同），自應適用現行有效之法律（即據上論結欄除
    引用刑法處罰之條文，併應援引刑法施行法第一條之一第一
    項、第二項但書，而不再引用罰金罰鍰提高標準條例第一條
    前段），附予明。
五、按行為後法律修正，致行為時與裁判時之法律規定不同，而
    有刑法第二條第一項行為後法律變更之情形者，應比較新舊
    法，依「從舊從輕」之法則，適用最有利於行為人之法律，
    又所稱「法律變更」應係指刑罰法律變更，即犯罪構成要件
    或處罰之內容變更，或「罪」「刑」雖未變更，但因法條修
    正結果，使刑罰之實質內容發生變動而輕重之別者而言。被
    告行為後，於九十四年一月七日修正，同年二月二日公布，
    九十五年七月一日修正施行之新刑法，已刪除第五十六條連
    續犯之規定，原屬連續犯之數個犯罪行為，依新法應論以數
    罪，併合處罰之，而依修正前之刑法第五十六條規定，則論
    以裁判上一罪，顯然罪刑之處罰內容發生變動，此部份之修
    正，自屬法律變更，應有新舊法之比較適用，經比較新舊法
    結果，以舊法較有利於行為人，依刑法第二條第一項前段規
    定，應依修正前刑法第五十六條連續犯規定，論以一罪，併
    加重其刑（最高法院九十五年五月二十三日第八次刑事庭會
    議決議參照）。
六、再按行為後法律修正，致行為時與裁判時之法律規定不同，
    除有刑法第二條第一項行為後法律變更之情形者，應比較新
    舊法，依「從舊從輕」之法則，適用最有利於行為人之法律
    外，法官應依據現行有效之法律（程序法或其他非刑罰法律
    等）裁判，為法理所必然（大法官會議第三十八號、第三七
    一號解釋）。本院按：(一)緩刑係法院對於被告所宣告之刑，
    於符合一定條件下，認為以暫不執行為適當時宣告，為法院
    刑罰權之運用，並非刑罰權之本身，與「罪」「刑」無關，
    亦不能使刑罰之實質內容發生變動致刑有輕重之分別，故緩
    刑要件之修正，應非屬刑法第二條第一項所稱之「法律變更
    」，而無新舊法比較適用之問題。(二)由緩刑係以行為人於裁
    判前未曾（新法修正為：因故意犯罪）受有期徒刑以上刑之
    宣告，或曾（因故意犯罪）受有期徒刑以上刑之宣告，執行
    完畢或赦免後，裁判前五年以內未曾（因故意犯罪）受有期
    徒刑以上刑之宣告為要件觀之，均係以行為人於「裁判時」
    觀察行為人是否合於緩刑之要件，宣告緩刑是否適當，而非
    以「行為時」，為其認定之基準（最高法院九十二年第十八
    次決議認「累犯仍非不得宣告緩刑」可資參照），此與累犯
    係重在行為時法不同（即成立累犯與否，應以行為時審查是
    否合於累犯要件），故行為後，緩刑要件修正，於裁判時應
    適用修正施行之新法。綜上所述，刑法第七十四條關於緩刑
    要件之規定，於九十四年一月七日修正，同年二月二日公布
    ，於九十五年七月一日施行（以下簡稱新法），被告犯罪在
    新法施行前，新法施行後，緩刑之宣告，應適用新法第七十
    四條之規定（最高法院九十五年五月二十三日第八次刑事庭
    決議參照）。又有罪之判決，關於主刑、從刑或刑之加重、
    減輕、免除及保安處分等事項所適用之法律，除別有規定外
    ，應本於統一性及整體性原則一體適用，不能與主刑所適用
    之法律任意割裂，故於比較新舊法適用時，應就「罪刑」有
    關之共犯、未遂犯、想像競合犯、牽連犯、連續犯、結合犯
    ，以及累犯加重、自首減輕暨其他法定加減原因（如身分加
    減）與加減例等一切情形，綜其全部「罪刑」之結果而為比
    較（最高法院九十五年五月二十三日刑事庭第八次會議決議
    參照），而一體適用最有利於被告之法律；惟如與「罪刑」
    無涉，非屬刑法第二條第一項所指之刑罰法律，如前所述，
    本即應適用裁判時有效之法律，容許分別依不同之法則，為
    法律割裂之適用，無須強求兩者均一體適用舊法或新法，故
    本件雖依舊法對被告論罪科刑，然緩刑之宣告，與「罪刑不
    可分」、「主從不可分」之法則無關，亦不涉及刑罰權實質
    內容之變動，依上開說明，即應依修正後刑法之規定為緩刑
    之宣告，無庸一體適用舊法，均附此明。
七、公訴意旨（即起訴書記載）另以：被告與何煥洲，共同招募
    以甲○○、丁○○○、戊○○等數十人為會員之三組民間互
    助會，會期分別為民國八十五年六月十五日起至八十八年三
    月十五日止、八十五年十二月十日起至八十八年九月十日止
    及八十六年十二月二十五日起至八十九年六月二十五日止，
    每月死會會款均為二萬元，詎被告何煥洲夫妻竟連續多次共
    同偽造人頭會員姓名、利息之標單，詐標會款，足生損害於
    他人，因認被告何煥洲與丙○○共同涉犯行使偽造私文書罪
    云云。又八十六年十二月廿五日起至八十九年六月廿五日止
    之每會二萬元之互助會亦有誆稱其他會員得標而詐取會款，
    因認被告另犯詐欺罪嫌云云。
  (一)按檢察官代表國家提起公訴，依檢察一體原則，到庭實行公
    訴之檢察官如發現起訴書認事用法有明顯錯誤，固得本於自
    己確信之法律見解，於論告時變更起訴之法條，或另為其他
    適當之主張。然刑事訴訟之審判，係採彈劾主義，亦即不告
    不理原則，法院對於被告之行為，應受審判之對象（範圍）
    ，乃指起訴書（或自訴狀）所記載之被告「犯罪事實」（包
    括與之有連續犯、想像競合犯、牽連犯等具有同一案件關係
    之犯罪事實）而言。起訴係一種訴訟上之請求，犯罪已經起
    訴，產生訴訟繫屬及訴訟關係，法院即有審判之權利及義務
    。是以若起訴書犯罪事實欄內，對此項行為已予以記載，即
    為法院應予審判之對象。審判之事實範圍，既以起訴之事實
    （包括擴張之事實）為範圍，如事實已經起訴而未予裁判，
    自屬違背法令，此觀刑事訴訟法第三百七十九條第十二款規
    定自明。訴經提起後，於符合同法第二百六十五條之規定，
    固許檢察官得為訴之追加，但仍以舊訴之存在為前提；必要
    時，檢察官亦得依同法第二百六十九條規定，以「撤回書」
    敘述理由請求撤回起訴；惟單一案件之事實，僅就一部分事
    實撤回起訴，基於審判不可分之關係，並不生撤回效力，而
    犯罪事實之一部減縮（即起訴事實大於判決事實），應分別
    情形於理由內為說明，刑事訴訟法對此尚無所謂擬制撤回起
    訴之規定。又本法亦無如民事訴訟法設有訴之變更之規定，
    得許檢察官就其所起訴之被告或犯罪事實加以變更，其聲請
    變更，除係具有另一訴訟之情形，應分別辦理外，並不生訴
    訟法上之效力，法院自不受其拘束。司法審判實務中，到庭
    實行公訴之檢察官於其提出之「論告書」或於言詞辯論時所
    為之主張或陳述，常有與起訴書所載犯罪事實不盡相同之情
    形。於此，應先究明其論告時之所述，究屬訴之追加、撤回
    或變更範疇，抑或原本係屬於起訴效力所及之他部事實之擴
    張、或起訴事實之一部減縮，而異其處理方式（如屬後者事
    實之擴張、減縮，應僅在促使法院之注意，非屬訴訟上之請
    求）。除撤回起訴已生效力，其訴訟關係已不存在，法院無
    從加以裁判外，其他各種情形，法院自不得僅就檢察官論告
    時所陳述或主張之事實為裁判，而置原起訴事實於不顧（最
    高法院九十五年台上字第二六三三號判決參照）。本件起訴
    書「犯罪事實」有如上公訴意旨之記載，認被告牽連犯有行
    使偽造私文書及詐欺取財罪嫌；嗣到庭實行公訴之檢察官於
    本院審理期日陳述起訴概要時，就上開犯罪事實限縮為如事
    實欄記載部分（見本院卷第八十頁），上開減縮部分原即與
    前開論罪科刑部分分別有牽連犯及連續犯裁判上一罪關係，
    則依上揭說明，公訴檢察官於論告時雖否定起訴書所載之部
    分犯罪事實，然此並非訴訟上之請求，應僅係對於起訴之全
    部事實，促請法院注意其有無一部無罪之情形，尚不生撤回
    起訴與否之問題，本院仍應加以審理，合先說明。
  (二)按犯罪事實應依證據認定之，無證據不得認定其犯罪事實；
    又不能證明被告犯罪者，應諭知無罪之判決，刑事訴訟法第
    一百五十四條第二項、第三百零一條第一項前段分別定有明
    文。再按事實之認定，應憑證據，如未能發現相當證據，或
    證據不足以證明，自不能以推測或擬制之方法以為裁判基礎
    ；又認定不利被告之事實，須依積極證據，苟積極證據不足
    為不利於被告事實之認定時，即應為有利於被告之認定，更
    不必有何有利之證據（最高法院三十年上字第八一六號、四
    十年臺上字第八六號判例參照）。
  (三)公訴意旨認被告涉犯行使偽造私文書罪嫌，無非係以：被害
    人甲○○、丁○○○、戊○○等人在告訴狀中之指述為其主
    要論據。經查，被告與何煥洲共同招組之互助會，其中詐騙
    部分並未確實辦理投開標程序，已如前述，而被害人甲○○
    、丁○○○、戊○○、劉富美、陳州木、陳麗美、陳麗玉等
    人於本院審理時，雖均指陳：曾向被告與丙○○表示要標會
    ，但被告等則以已由他會員得標搪塞，經向會員求證，活會
    會員人數與已得標人數不相符，故推知被告有冒標之情事等
    語，有各該筆錄可稽，然依上開被害人所指情節觀之，僅得
    證明被告有施用詐術之犯行，且被害人甲○○、丁○○○、
    戊○○、劉富美、陳州木、陳麗美、陳麗玉等，亦均陳稱未
    曾看見被告所偽造之標單，復未查獲被告等偽造之標單，準
    此，尚難遽認被告涉有行使偽造私文書之犯行；又被害人等
    對於被告所招募八十六年十二月二十五日起會之二萬元互助
    會，並未指訴被告有何誆稱其他會員已標會而收取會款情事
    ，應認不能證明被告有此部分犯行。依首揭說明，就此部分
    ，原應為無罪之諭知，惟因公訴人認此冒名標會部分與被告
    前揭有罪之部分，有牽連犯之裁判上一罪關係，詐取會款部
    分有連續犯關係，在審判上不可分，爰不另為無罪之諭知。
據上論結，應依刑事訴訟法第二百七十三條之一第一項、第二百
九十九條第一項前段、刑法第二條第一項前段、第二十八條、修
正前刑法第五十六條、第三百三十九條第一項、第七十四條第一
款、第五十五條，刑法施行法第一條之一第一項、第二項但書，
判決如主文。
本案經檢察官侯德人到庭執行職務。
中    華    民    國    95    年    7     月    12    日
                  刑事第一庭    法  官  許進國
上列正本證明與原本無異。
如不服本判決，應於判決送達後10日內向本院提出上訴狀（應附
繕本）。告訴人或被害人如對於本判決不服者，應具備理由請求
檢察官上訴，其上訴期間之計算係以檢察官收受判決正本之日期
為準。
中    華    民    國    95    年    7     月    12    日
                                書記官  李銷勳
附錄本判決論罪科刑法條：
刑法第三百三十九條第一項：
意圖為自己或第三人不法之所有，以詐術使人將本人或第三人之
物交付者，處五年以下有期徒刑、拘役或科或併科一千元以下罰
金。
附表一（會首會員共人每會新台幣二萬元）（起會6.）
┌──┬──────┬─────┬─────────────┬─────┐
│編號│標      金  │詐騙  時間│所  詐  騙  金  額  （元）│備      考│
│    │新台幣（元）│（年月日）│                          │          │
├──┼──────┼─────┼─────────────┼─────┤
│ 一 │   3000     │   7.   │(00000-0000)×18＋20000× │以共被詐標│
│    │            │          │13＝566,000               │六會取互助│
├──┼──────┼─────┼─────────────┤會進行之中│
│ 二 │   3000     │   8.   │(00000-0000)×17＋20000× │間時間，依│
│    │            │          │14＝569,000               │各次標息計│
├──┼──────┼─────┼─────────────┤算詐欺金額│
│ 三 │   3000     │   9.   │(00000-0000)×16＋20000× │。        │
│    │            │          │15＝572,000               │          │
├──┼──────┼─────┼─────────────┤          │
│ 四 │   3000     │   10.   │(00000-0000)×15＋20000× │          │
│    │            │          │16＝575,000               │          │
├──┼──────┼─────┼─────────────┤          │
│ 五 │   3000     │   11.   │(00000-0000)×14＋20000× │          │
│    │            │          │17＝578,000               │          │
├──┼──────┼─────┼─────────────┤          │
│ 六 │   3000     │   12.   │(00000-0000)×13＋20000× │          │
│    │            │          │18＝581,000               │          │
└──┴──────┴─────┴─────────────┴─────┘
合計冒標詐騙金額約3,441，000元
附表二（會首會員共人每會新台幣二萬元）（起會12.10.）
┌──┬──────┬─────┬─────────────┬─────┐
│編號│標      金  │詐騙  時間│所  詐  騙  金  額  （元）│備      考│
│    │      （元）│（年月日）│                          │          │
├──┼──────┼─────┼─────────────┼─────┤
│ 一 │   3000     │   1.   │(00000-0000)×18＋20000× │以共被詐標│
│    │            │          │13＝566,000               │六會取互助│
├──┼──────┼─────┼─────────────┤會進行之中│
│ 二 │   3000     │   2.   │(00000-0000)×17＋20000× │間時間，依│
│    │            │          │14＝569,000               │各次標息計│
├──┼──────┼─────┼─────────────┤算詐欺金額│
│ 三 │   3000     │   3.   │(00000-0000)×16＋20000× │。        │
│    │            │          │15＝572,000               │          │
├──┼──────┼─────┼─────────────┤          │
│ 四 │   3000     │   4.   │(00000-0000)×15＋20000× │          │
│    │            │          │16＝575,000               │          │
│    │            │          │                          │          │
├──┼──────┼─────┼─────────────┤          │
│ 五 │   3000     │   5.   │(00000-0000)×14＋20000× │          │
│    │            │          │17＝578,000               │          │
├──┼──────┼─────┼─────────────┤          │
│ 六 │   3000     │   6.   │(00000-0000)×13＋20000× │          │
│    │            │          │18＝581,000               │          │
└──┴──────┴─────┴─────────────┴─────┘
合計冒標詐騙金額約3,441，000元


司法院資訊處製作；財團法人民間司法改革基金會備份。
